臺灣新北地方法院民事判決
111年度訴字第533號
原      告  許鳳琴  
訴訟代理人  蔡文玲律師
被      告  許永泉  
訴訟代理人  莊明翰律師
上列當事人間請求所有權移轉登記事件，經本院於民國111年11
月11日言詞辯論終結，判決如下：
    主  文
一、被告應將如附表所示房地按其登記權利範圍移轉其中二分之
    一所有權登記予原告。
二、訴訟費用由被告負擔。
    事  實及理由
一、原告主張：原告於84年12月11日購買如附表所示新北市○○區
    ○○街000號8樓之1（建號為10019、共同使用部分為建號1012
    5、10127號）、新北市○○區○○街000號（建號10123號、共同
    使用部分為10125、10127、10129號）及座落之基地即新北
    市○○段000地號土地（下合稱系爭不動產），嗣原告因久居
    日本，而由被告居住使用系爭不動產，故將系爭不動產之應
    有部分1/2出售予被告，其餘應有部分1/2則借名登記於被告
    名下，今原告以起訴狀為終止借名登記之意思表示，被告應
    將系爭不動產之應有部分1/2返還原告，爰依民法第179條、
    類推適用民法第541條第2項之規定提起本件訴訟等語，並聲
    明：如主文第1項所示。
二、被告則以：原告於81年間以600多萬購買系爭不動產，嗣89
    年系爭不動產價格大跌至400萬，因原告不欲再繳納房貸，
    而將系爭不動產出售予被告，而兩造母親希望被告如將系爭
    不動產出售而有獲利時，將價金1/2分給原告以填補原告之
    損失，被告始簽署協議書（下稱系爭協議書），故系爭協議
    書僅是關於系爭不動產出售後價金之分配，並非兩造間有借
    名登記之約定，且系爭不動產所有權狀正本為被告所持有，
    系爭不動產自過戶至被告名下後房屋稅、地價稅均由被告繳
    納，系爭不動產之管理使用亦為被告，是兩造間就系爭不動
    產不存有借名登記關係等語，資為抗辯，並聲明：原告之訴
    駁回。
三、不爭執事項：
  ㈠原告於84年12月11日購買系爭不動產。
  ㈡兩造於89年10月4日簽立系爭不動產買賣契約書。
  ㈢系爭不動產於89年10月27日以買賣為原因，登記於被告名下
    。
  ㈣兩造於89年10月27日簽立系爭協議書，其內容為：茲因許鳳
    琴小姐與許永泉先生共同擁有房屋臺北縣○○市○○街000號8樓
    之1及地下室停車位1位（土地為板橋市○○段000地號土地，
    持分70/10000），今雙方協議如下：一、將上述不動產登記
    所有權人由許鳳琴小姐轉為許永泉先生登記，並於89年10月
    27日登記完畢，但實際協議人雙方各擁有二分之一所有權，
    將來若有出售情形，出售總價款應由雙方平分（原銀行貸款
    部分由許永泉先生負擔）。二、目前房屋交由許永泉先生管
    理，但雙方均可使用。一切地價稅、房屋稅、水電費及銀行
    貸款本金及利息均由許永泉先生負責繳納。
  ㈤系爭不動產之貸款於89年11月以前由原告繳納，90年之後由
    被告繳納。
  ㈥系爭不動產自89年11月後均是由被告使用。
四、法院得心證之理由
　㈠原告主張其與被告就系爭不動產各有二分之一所有權，其將
    系爭不動產之應有部分二分之一登記於被告名下，而與被告
    成立借名登記契約，有無理由？
  ⒈按稱借名登記者，謂當事人約定一方將自己之財產以他方名
    義登記，而仍由自己管理、使用、處分，他方允就該財產為
    出名登記之契約，其成立側重於借名者與出名者間之信任關
    係，在性質上應與委任契約同視，倘其內容不違反強制、禁
    止規定或公序良俗者，應賦予無名契約之法律上效力，並類
    推適用民法委任之相關規定。又原告對於自己主張之事實已
    盡證明之責後，被告對其主張，如抗辯其不實並提出反對之
    主張者，則被告對其反對之主張，亦應負證明之責，此為舉
    證責任分擔之原則。本件原告主張兩造間就系爭不動產之應
    有部分1/2部分成立借名登記契約，固應先由原告就借名登
    記契約成立之事實，負舉證之責，於原告已舉證證明其主張
    之事實後，若被告反對原告之主張而有所抗辯，自應由被告
    對其抗辯事實，負舉證之責。次按解釋契約，應於文義上及
    論理上詳為推求，以探求當事人立約時之真意，並通觀契約
    全文，斟酌訂立契約當時及過去之事實、交易上之習慣等其
    他一切證據資料，本於經驗法則及誠信原則，從契約之主要
    目的及經濟價值作全盤之觀察，以為其判斷之基礎，不能徒
    拘泥字面或截取書據中一二語，任意推解致失其真意。尤以
    當事人自行簽訂契約用詞之真意，應以一般人之理解斷定之
    ，非得因該用詞恰與法律專業術語相同，即逕以該詞之法律
    意義，作為解釋之依據（最高法院108年度台上字第1992號
    判決意旨參照）。
　⒉原告主張其將系爭不動產之應有部分1/2借名登記在被告名下
    乙情，業據其提出系爭協議書為證（見本院110年度板司調
    字第283號卷，下稱【板司調卷】，第11頁），且系爭協議
    書上之簽名係由被告親自簽名，其對系爭協議書形式上真正
    不爭執，已據被告陳明（見本院卷二第35頁），觀諸系爭協
    議書載明：「茲因許鳳琴小姐與許永泉先生共同擁有房屋臺
    北縣○○市○○街000號8樓之1及地下室停車位一位（土地板橋
    市○○段000地號，持分70/10000），今雙方協議如下：一、
    將上述不動產登記所有權人由許鳳琴小姐轉為許永泉先生登
    記，並於89年10月27日登記完畢，但實際協議人雙方各擁有
    二分之一所有權，將來若有出售情形，出售總價款應由雙方
    平分（原銀行貸款部分由許永泉先生負擔）。二、目前房屋
    交由許永泉先生管理，但雙方均可使用。一切地價稅、房屋
    稅、水電費及銀行貸款本金及利息均由許永泉先生負責繳納
    。」，依其文義足證被告應知悉系爭不動產為兩造所共有，
    其中應有部分1/2之所有權確係借名登記在被告名下，被告
    方提出印鑑等資料，與原告簽署系爭協議書並經親自署名在
    案，而系爭協議書上清楚記載系爭不動產權利範圍1/2部分
    ，係採以借被告名義登記之借名關係，且借被告名義所登記
    之系爭不動產，兩造間採以權利範圍各2 分之1 之持有關係
    。佐以證人即兩造嫂嫂陳淑月到庭證述：80年間原告欲購屋
    ，我有陪同一起去看屋，後續原告購買系爭不動產，嗣原告
    將前往日本而甚少使用系爭不動產，便讓被告居住使用系爭
    不動產，後被告要求將系爭不動產過戶給伊，我知悉後便表
    示應記載共同持有，否則原告沒有任何保障，當時在場的人
    還有兩造及婆婆，兩造聽聞後均有同意，原告有表示過戶後
    系爭不動產之貸款便由被告繳納，因系爭不動產是由被告及
    其家人共同使用居住，原告大部分的時間均在日本等語（見
    本院卷二第29至34頁），而系爭不動產過戶前之貸款係由原
    告繳納，過戶後之貸款均由被告繳納，系爭不動產於過戶後
    均由被告及其家人使用乙節，亦為兩造所不爭執，衡與前開
    證人證述系爭不動產過戶前後使用狀況、貸款繳納情形大致
    相符，可見證人前開證言應堪採信。由此堪認原告固將系爭
    不動產所有權全部移轉登記予被告，惟仍欲保有系爭不動產
    之權利範圍1/2，始另行訂立系爭協議書，並依使用狀況清
    楚約定系爭不動產過戶之相關稅費、貸款負擔歸屬之理，足
    證兩造間就系爭不動產中權利範圍1/2部分成立借名登記法
    律關係至明。
　⒊被告雖辯稱系爭協議書僅是關於系爭不動產出售後價金之分
    配，並非兩造間有借名登記之約定云云。然查，系爭協議書
    開頭即已清楚載明兩造共同擁有系爭不動產之字句，並約明
    兩造各擁有系爭不動產各1/2之所有權，並非僅係單純約定
    出售系爭不動產後價金之分配，被告恣意截取系爭協議書中
    一二語，任意推解而失其真意，自無可採。被告雖又辯稱系
    爭不動產所有權狀正本為被告所持有，系爭不動產自過戶至
    被告名下後房屋稅、地價稅均由被告繳納，系爭不動產之管
    理使用亦為被告云云。然系爭協議書已清楚約明系爭不動產
    之相關費用歸由被告繳納，被告依系爭協議書履行契約，自
    屬當然之理。況被告亦有取得系爭不動產1/2之所有權，而
    系爭不動產移轉前之貸款即84年12月至89年11月之貸款均由
    原告所繳納，亦為被告所不爭執，縱被告認其依系爭協議書
    給付超出其應負擔比例之貸款或稅費，亦僅係其等間就該等
    費用分擔之爭議，要難逕認被告因此取得系爭不動產全部所
    有權。被告另辯稱系爭協議書應定性為贈與契約云云，惟系
    爭不動產乃兩造共同持有，並無贈與一事，已如前述，且倘
    有贈與之事，被告又何需另行簽立系爭不動產為共同持有，
    且需由被告負擔貸款及稅賦乙事，益徵其所辯非真。
　㈡原告主張以本件起訴狀繕本送達被告作為終止兩造間借名登
    記契約，並依民法第179條、類推適用民法第541條第2項規
    定及系爭協議書之約定，請求被告將系爭不動產之應有部分
    二分之一移轉登記予原告，有無理由？
　　經查，兩造間就系爭不動產之應有部分二分之一有借名登記
    關係在，業經認定如前，揆諸首揭說明，自得類推適用委任
    關係終止之規定，本件原告以起訴狀繕本送達向被告為終止
    之意思表示，並經被告收受，有送達回證附卷可稽（見板司
    調卷第29頁），足認兩造間就系爭不動產應有部分1/2部分
    之借名登記關係業經原告合法終止，被告占有系爭不動產權
    利範圍1/2部分財產登記名義即喪失法律上合法基礎，則原
    告主張依不當得利返還請求權，請求被告應將系爭不動產應
    有部分1/2之所有權移轉登記予原告，即屬有據，應予准許
    。
五、綜上所述，原告於終止借名登記契約後，依民法第179條、
    類推適用民法第541條第2項規定之規定，請求被告應將系爭
    不動產應有部分1/2之所有權移轉登記予原告，為有理由，
    應予准許。
六、本件事證已臻明確，兩造所提其餘攻擊防禦方法及證據，經
    本院斟酌後，認均不足以影響本判決之結果，自無逐一詳予
    論駁之必要，併此敘明。
七、訴訟費用負擔之依據：民事訴訟法第78條。
中　　華　　民　　國　　111 　年　　11　　月　30　　日
                 民事第六庭    法　官陳幽蘭
以上正本係照原本作成
如對本判決上訴，須於判決送達後20日內向本院提出上訴狀。如
委任律師提起上訴者，應一併繳納上訴審裁判費。
中　　華　　民　　國　　111 　年　　11　　月　　30　　日
                               書記官李淑卿
　　　　　　　　　　　　　　
　　　　　　　　　　　　　　
附表
　　　　　　　　　　　　　　
土地坐落    地目 面積（平方公尺） 縣市 鄉鎮市區 段 地號   新北市 板橋區 幸福 931 無 2780 權利範圍 70/10000     

建號 建物門牌  建築式樣、主要建築材料 層數 面積（平方公尺） 10019 新北市○○區○○街000號8樓之1  鋼筋混凝土造 8層 90.35 權利範圍  全部    


建號 建物門牌  建築式樣、主要建築材料 層數 面積（平方公尺） 10123 新北市○○區○○街000號  鋼筋混凝土造 1層 19.64 權利範圍  120/10000